【裁判字號】    89,台上,1259
【裁判日期】    890531
【裁判案由】    拆屋還地等
【裁判全文】
最高法院民事判決                              八十九年度台上字第一二五九號
    上  訴  人 丁○○○ (兼.
               乙 ○ ○
               己 ○ ○
               丙 ○ ○
               戊 ○ ○
               庚 ○ ○
    共      同
    訴訟代理人 吳 仲 立律師
    上  訴  人 甲 ○ ○
    訴訟代理人 郭 疆 平律師
    被上訴人   壬 ○ ○
               辛 ○ ○
右當事人間請求拆屋還地等事件，上訴人各自對於中華民國八十九年一月二十八日臺
灣高等法院第二審判決（八十八年度重上字第二八五號），提起上訴，本院判決如左
：
    主  文
原判決廢棄，發回臺灣高等法院。
    理  由
本件上訴人丁○○○（兼劉萬國之承受訴訟人）、丙○○、乙○○、己○○、戊○○
、庚○○（下稱丁○○○等六人）主張：坐落臺北縣新店市○○段三○一地號土地為
伊等所有，如第一審判決附圖（下稱附圖）所示Ａ部分土地上門牌號台北縣新店市○
○路○段六十二號房屋，原係台北縣政府向伊等之被繼承人劉禎泉承租所興建之公有
宿舍，交由台北縣警察局新店分局（下稱新店警分局）管理，甲○○最初源自新店分
局，而使用該土地上之上開建物，嗣伊等與原承租人台北縣政府及新店警分局達成訴
訟上和解，由渠等同意將Ａ部分土地返還伊等，惟甲○○仍占用上開Ａ部分土地且並
無任何合法權源；又被上訴人壬○○、辛○○（下稱壬○○等二人）所有門牌台北縣
新店市○○路○段六十六號房屋，亦無正當權源，占用伊等所有如附圖所示Ｇ部分土
地。伊等自均得依民法第七百六十七條規定，請求甲○○、壬○○等二人遷出拆屋還
地；又甲○○、壬○○等二人無權占用上開土地，依民法第一百七十九條規定，應返
還其所受利益，且亦構成民法第一百八十四條、第一百八十五條之侵權行為。亦得依
土地法第一百零五條、第九十七條規定，以甲○○、壬○○等二人所占用面積，按相
當於申報地價（即公告地價八成）年息百分之十，請求相當於租金之五年損害金等情
。爰求為命甲○○、壬○○等二人分別自上開房屋遷出，並予拆除，將土地返還伊，
及應分別單獨或連帶給付如原判決附表（下稱附表）第四項欄內(一)所示之金額，並自
起訴狀繕本送達翌日起至返還土地之日止，分別按月單獨或連帶給付如附表第四項欄
內(二)所示之金額（第一審判命甲○○應自如附圖所示Ａ部分面積四○‧五一平方公尺
上之房屋遷出並予以拆除，將Ａ部分土地返還丁○○○等六人；甲○○並應自民國八
十六年九月四日起至返還前開土地日止，按月給付丁○○○等六人三千元計算之損害
金。而駁回丁○○○等六人其餘之請求，兩造各就其敗訴部分提起上訴）。
上訴人甲○○則以：原承租人新店警分局與丁○○○等六人之被繼承人劉禎泉間之租
地建屋契約，既無禁止租賃權得隨房屋移轉而為移轉，故原承租人新店警分局於系爭
房屋毀壞，而於八十年十月間同意伊自行出資興建時，即係同意將原建房屋之所有權
讓與伊，由伊自行拆除重建，應認伊與丁○○○等六人仍有租賃關係存在。丁○○○
等六人嗣雖與新店警分局及台北縣政府成立和解，終止租約，但彼等已非基地承租人
，其終止租約之效力自不及於伊，自不得請求伊拆屋還地及請求損害賠償。又伊在該
土地後方仍有住屋，勢須通行系爭土地，始得與公路有適宜之連絡，故系爭土地經伊
主張袋地通行權後，僅剩無何價值之微小畸零地，竟訴請伊拆屋還地，實屬權利之濫
用，且與誠信原則有背。又新店地政事務所丈量面積有誤等語，資為抗辯。被上訴人
壬○○等二人則以：伊等占用系爭土地部分係其先父魏恩慶前向丁○○○配偶即劉萬
國之父劉禎泉承租者，伊並非無權占有等語，資為抗辯。
原審維持第一審所為上訴人劉美玉等六人及上訴人甲○○敗訴之判決，駁回其上訴，
係以：查如附圖所示Ａ部分及Ｅ部分土地，前曾由台北縣政府於五十年左右，向該土
地之原所有人即丁○○○等六人之被繼承人劉禎泉承租，交由新店警分局興建職務宿
舍後，即於五十年十二月二十六日將Ａ部分土地上之建物（現門牌為台北縣新店市○
○路○段六十二號）分配予斯時任職該分局碧潭派出所之甲○○作為宿舍使用，於本
件第一審審理中，台北縣政府及新店警分局與丁○○○等六人達成和解，同意返還上
開Ａ部分及Ｅ部分之土地予丁○○○等六人等情，有和解筆錄在卷可憑，為兩造所不
爭，該租賃關係即已因終止而消滅。有關上開Ａ部分土地之租賃關係，係存在於台北
縣政府與丁○○○等六人之間，與甲○○要無關係。甲○○雖辯稱，原承租人新店警
分局同意伊自行出資重建，即係同意將原租地所建之房屋所有權讓與伊，應認伊對於
丁○○○等六人仍有租賃關係存在，及其已因時效取得地上權，並非無權占有云云，
所稱新店警分局同意其建屋非但未舉證以實其說，且原承租人係台北縣政府，新店警
分局僅為管理人，亦無權利同意其於系爭土地上建屋，其所稱與丁○○○等六人間之
租賃關係存在，要無可取。而甲○○原係因借用宿舍之關係而占用系爭土地，自始即
非以行使地上權之意思而占用系爭土地，其抗辯因時效取得地上權，自亦無可採。又
甲○○無權占有系爭土地，本有返還丁○○○等六人之義務，丁○○○等六人行使權
利，難謂係濫用，至甲○○所辯其有鄰地通行權問題，尚非本件所得加以審究。按無
權占用他人之土地，可能獲得相當於租金之利益，且將致所有人受有不能使用土地之
損失，為社會通常之觀念，故丁○○○等六人自得依民法第一百七十九條規定，請求
甲○○返還無權占有期間，所受相當於租金之利益。從而丁○○○等六人請求甲○○
自台北縣政府與伊等和解之翌日即八十六年九月四日起至返還土地之日止按月給付丁
○○○等六人相當於租金之損害金部分，於法自無不合。經審酌系爭建物為磚造一樓
平房，六十五年興建，面臨中興路，交通便利，附近均為住家，市況並不繁榮，目前
僅為甲○○及其家人居住使用等情狀，認丁○○○等六人主張每月按新台幣（以下同
）按三千元計算之範圍為相當，尚屬允當。並以拆除占用之建物、返還土地，非立時
可就，酌定履行期間為四個月，亦無不合。甲○○雖指新店地政事務所丈量面積有誤
，請求再為丈量云云。但不論地政事務所所測之面積是否有誤，日後在強制執行程序
，所執行拆除者乃在丁○○○等六人土地範圍之部分，非以拆除面積為據，其要求再
為丈量，核無必要。次查系爭土地如附圖所示Ｇ部分土地上，坐落有壬○○等二人所
有門牌號台北縣新店市○○路○段六十六號房屋，壬○○等二人抗辯該該部分土地係
其先父魏恩慶前向丁○○○配偶即劉萬國之父劉禎泉承租者，丁○○○等六人雖否認
其事。惟查魏恩慶主張之上開租賃關係，業經提出(1)六十二年十二月三十日(2)六十三
年十二月三十日(3)六十四年二月二十八日(4)六十五年一月一日(5)六十六年一月一日(6)
六十七年一月一日(7)六十八年一月一日(8)六十九年一月一日(9)七十年一月一日租金收
據為證，而依憲兵司令部刑事支援中心鑑驗結果，上開編號(4)(5)(6)(7)(8)(9)等六紙租金
收據上之「劉禎泉」簽名，俱與丁○○○等六人自承真正之六十四年二月廿八日租金
收據上之「劉禎泉」簽名相符，堪認該六紙租金收據亦為劉禎泉所出具，是壬○○等
二人抗辯為其先父魏恩慶前向劉禎泉承租者，應堪採信。丁○○○等六人雖否認(3)以
外收據之真正，並以上開編號(1)、(2)之收據載明出租人劉山海，早在六十一年六月七
日即死亡，如何能於死後出具該收據予魏恩慶？又依內政部警政署入出境管理局之入
出境日期證明書所載，劉禎泉於編號(4)(5)(6)(7)(8)(9)等收據之簽發時，人亦均在國外，
不可能簽署該收據予魏恩慶云云。然租金之收取為一年一次，而租金實際收取日期與
出具收據日期不一，並非不可能，且要求非出具收據之壬○○等二人說明何以上開一
、二十年前收據日期有誤之情，實強人所難，自難以其記載日期與實際日期有出入，
即否認收據所載內容之真正，況丁○○○等六人已承認上開編號(3)租金收據之真正，
已足認壬○○等二人在魏恩慶死後，承繼魏恩慶與劉禎泉間之不定期限租賃關係，從
而丁○○○等六人以壬○○等二人就系爭土地無任何權源而占有，即非事實，是其請
求壬○○等二人自附圖所示Ｇ部分土地之建物遷出，並拆除上開Ｇ部分土地之建物，
及連帶給付損害金云云，自無理由，為其判斷之基礎。
(一)、甲○○上訴部分：
查上訴人甲○○於原審已主張臺北縣新店地政事務所丈量面積有誤，聲請再為丈量（
見原審卷第五九頁、九一頁均背面）。原審則以不論地政事務所所測之面積是否有誤
，日後在強制執行程序，所執行拆除者乃在丁○○○土地範圍之部分，非以拆除面積
為據，其要求再為丈量，核無必要為由，駁回其聲請云云（見原判決正本第十一頁）
。惟查上訴人丁○○○等六人以甲○○係無權占有其土地，訴請甲○○遷出占用基地
之房屋、拆屋交地及返還不當得利暨賠償損害，則占用土地之位置及面積大小如何，
均影響上訴人甲○○之給付範圍，及給付損害金之多寡，原審遽以上開理由駁回其聲
請，而為其敗訴之判決，自嫌速斷。
(二)、丁○○○等六人上訴部分：
上訴人丁○○○等六人請求被上訴人壬○○等二人自附圖所示Ｇ部分土地之建物遷出
，並拆除上開Ｇ部分土地之建物，及連帶給付損害金，渠等於原審曾補充法律上之陳
述，主張被上訴人壬○○等二人積欠租金，已經伊等合法終止租約，自屬無權占有，
而得為上開請求云云，原審以其係訴之追加而裁定駁回其追加，惟其僅係補充法律上
之陳述，並非訴之追加，業經本院另將原裁定廢棄。原審就該補充法律上陳述所為之
主張是否有理由，既未加說明，自有判決理由不備之違法。且上訴人於第一審即主張
依內政部警政署入出境管理局之入出境日期證明書所載，劉禎泉於編號(4)(5)(6)(7)(8)(9)
等收據之簽發時，人亦均在國外，不可能簽署該收據予魏恩慶，而質疑憲兵司令部刑
事支援中心鑑驗結果之正確性，據以聲請再送請其他機關鑑驗（見第一審卷二第二五
八頁），此項聲請何以不足採，原審未予說明，亦屬理由不備。上訴論旨，指摘原判
決不當，求予廢棄，非無理由。
據上論結，本件上訴為有理由，依民事訴訟法第四百七十七條第一項、第四百七十八
條第一項判決如主文。
中      華      民      國    八十九    年      五      月    三十一    日
                              最高法院民事第一庭
                                  審判長法官  李  錦  豐
                                        法官  楊  鼎  章
                                        法官  王  茂  修
                                        法官  吳  麗  女
                                        法官  陳  重  瑜
      右正本證明與原本無異
                                              書  記  官
中      華      民      國    八十九    年      六      月    二十二    日


司法院資訊處製作；財團法人民間司法改革基金會備份。
